臺灣臺中地方法院刑事裁定　　　 93年度自字第162號
自　訴　人　戊○○
自訴代理人　桑銘忠律師
被　　　告　甲○○
　　　　　　丙○○
　　　　　　丁○○
上列被告因業務過失傷害案件，經自訴人提起自訴，及移送併案
審理（臺灣臺中地方法院檢察署九十四年度偵字第一○二六號）
，本院裁定如下：
    主    文
自訴駁回。
    理    由
一、自訴意旨略以：被告甲○○係行政院衛生署豐原醫院（下簡
    稱豐原醫院）之院長，就豐原醫院所有設施之設置管理是否
    妥善，負有監督之責；被告丙○○係豐原醫院之總務主任，
    負責豐原醫院之所有設施管理業務；被告丁○○為豐原醫院
    總務室辦事員承辦所有設施之修繕維護業務，該醫院位於臺
    中縣豐原市○○路臨人行道東側入口處，係供大眾行走及出
    入豐原醫院之用。被告甲○○、丙○○、丁○○原應就該處
    設備之安全予以維護，竟疏未注意所設置阻止車輛通行之水
    泥柱及鐵鍊，因該處樹蔭遮蔽而欠缺良好照明之瑕疵，顯有
    影響行人安全之情形，而疏未為必要之警告標誌或防護措施
    。嗣於民國九十三年一月八日下午五時二十分許，自訴人戊○○因至豐原醫院探病，正由該醫院位於臺中縣豐原市○○
    路臨人行道東側入口處進入時，因當時冬季昏暗，視線不佳
    ，自訴人戊○○因此遭豐原醫院所設之人行道鐵鍊絆倒撞地
    ，致使自訴人戊○○受有臉部瘀傷及右手橈骨骨折等傷害，
    因認被告甲○○、丙○○、丁○○等涉犯刑法第二百八十四
    條第二項之業務過失傷害罪嫌。
二、自訴人之舉證：本件自訴人戊○○認被告甲○○等三人涉犯
    上開罪嫌，無非係以：
（一）證人乙○○業於本院證稱：自訴人戊○○確有於前揭時、
      地遭豐原醫院所設之鐵鍊絆倒等語。又依豐原市擴大公共
      建設方案豐原市○○路○○道整修工程之開工報告書、竣
      工報告、驗收紀錄所示，該人行道整修工程係自九十二年
      十一月六日開工，迄至九十三年一月九日完工，則豐原醫
      院自無可能於九十二年十二月二十九日完成該院之復健大
      樓前通往院外出入口處之ㄇ型欄杆設施，否則前開人行道
      整修工程尚未完工，豈容該院在人行道加裝ㄇ型鐵欄杆設
      施之可能，另自前開人行道整修工程之施工前、施工中及
      完工後之照片以觀，顯見豐原醫院當時並無ㄇ型鐵欄杆設
      施，復據案發後該ㄇ型鐵欄杆改建之現場照片所示，其改
      建設置ㄇ型鐵欄杆設施共十二支並非該院所稱之八支，且
      當時紅磚人行道上仍有拆除石柱之鑿痕之事實，綜上足認
      豐原醫院九十四年七月十一日豐醫總字第○九四○○○四
      七七四號函稱：該院係於九十二年十二月二十九日完成該
      院之ㄇ型鐵欄杆且自始未加裝水泥柱與鐵鍊一節，顯與事
      實不符。
（二）被告甲○○係豐原醫院之院長，依行政院衛生署所屬醫院
      暫行組織規程第四條規定：「各醫院設置院長一人，承行
      政院衛生署長之命，綜理院務，並指揮監督所屬職員；
      ...... 」，負有指揮監督所屬職員對醫院所有設施之安
      全維護管理業務；而被告丙○○為豐原醫院總務室主任，
      依同組織規程第三條第一項第三十五款規定: 「總務室：
      典守印信、文書、檔案、財務管理、修繕養護、電機設備
      與器械之管理、維護、庶務採購、出納、收費、病人住、
      出院之管理、環境衛生、廢水處理及不屬其他各科、室之
      事項」，負有主管豐原醫院之所有設施安全維護管理之業
      務；被告丁○○係豐原醫院總務室辦事員，承辦勞工衛生
      安全管理業務，依勞工安全衛生法第九條規定: 「勞工工
      作場所之建築物，應由依法登記開業之建築師依建築法規
      及本法有關安全衛生之規定設計」，第五條第二項規定：
      「雇主對於勞工就業場所之通道、地板、階梯或通風、採
      光、照明、保溫、防濕、休息、避難、急救、醫療及其他
      為保護勞工健康及安全設備應妥為規劃，並採取必要之措
      施」，勞工衛生安全設施規則第二十一條規定：「雇主對
      於勞工工作場所之通道、地板、階梯，應保持不致使勞工
      跌倒、滑倒、踩傷等之安全狀態，或採取必要之預防措施
      」，第三十條規定: 「雇主對於工作場所出入口、樓梯、
      通道、安全門、安全梯等，應依第三百十三條規定設置適
      當之採光或照明。必要時並應視需要設置平常照明系統失
      效時使用之緊急照明系統」，顯見被告丁○○負有承辦管
      理該醫院設施安全維護管理之業務。
（三）被告甲○○、丙○○、丁○○等三人，分就該醫院位於臺
      中縣豐原市○○路臨人行道東側人行道路口處設置阻止機
      車通行之水泥柱及鐵鍊之設施，有維護公眾通行安全之管
      理職責，依前揭規定，被告三人身為管理維護之負責人，
      其三人均未為任何防護處理，自屬有業務過失，其過失與
      自訴人之受傷間，有因果關係。
（四）此外，並以豐原醫院診斷證明書一紙、臺灣地區日出日沒
      時刻表一份、行政院衛生署暫行組織規程、員工詳細資料
      各一份、豐原醫院側門相片二幀、臺中縣豐原市公所九十
      四年六月六日豐市工字第○九四○○一五二二三號函暨所
      附之開工報告書、竣工報告、驗收紀錄及施工前、施工中
      及完工後之照片數幀，自訴人之指述等，為證明被告三人
      犯罪之證據。
三、自訴人之舉證責任：
（一）按案件有犯罪嫌疑不足之情形者，應為不起訴處分。又法
      院或受命法官於自訴案件第一次審判期日前訊問及調查結
      果，如認為案件有刑事訴訟法第二百五十二條至第二百五
      十四條之情形者，得以裁定駁回自訴，刑事訴訟法第二百
      五十二條第十款、第三百二十六條第三項定有明文。次按
      刑事訴訟法第一百六十一條第一項規定：檢察官就被告犯
      罪事實，應負舉證責任，並指出證明方法。因此，檢察官
      對於起訴之犯罪事實，應負提出證據及說服之實質舉證責
      任（最高法院九十二年台上字第一二八號判例參照）。再
      當事人固得聲請法院調查證據，而法院為發見真實，亦得
      依職權調查證據，惟僅於維護公平正義或對被告之利益有
      重大關係之事項，始應依職權調查之，刑事訴訟法第一百
      六十三條第一、二項定有明文，故法院於當事人主導之證
      據調查完畢後，認為事實未臻明白，而卷內復有其他足認
      為有助於發現真實又足以影響判決結果之證據存在，且有
      調查之可能者，固得依職權調查證據，但並無蒐集證據之
      義務；蒐集證據乃職司追訴犯罪之檢察官之職責，事實審
      法院調查證據之範圍仍以案內存在之證據為限（最高法院
      九十一年度台上字第四○九一號判決參照）。而刑事訴訟
      法第一百六十一條、第一百六十三條規定係編列在該法第
      一編總則第十二章「證據」中，故前開規定，亦於自訴程
      序之自訴人同有適用。
（二）又認定犯罪所應經證明之犯罪事實，指相當於構成要件之
      事實，並不以客觀不法構成要件（即行為與結果）之事實
      為限，並包括主觀不法構成要件（即故意、過失等）之事
      實在內，從而依前揭說明，自訴人對被告犯罪之過失，亦
      應負提出證據及說服之實質舉證責任。
四、客觀不法構成要件部分：本案自訴人於九十三年一月八日下
    午五時二十分許，至豐原醫院探病，由該醫院位於臺中縣豐
    原市○○路臨人行道東側入口處進入時，為豐原醫院所設之
    人行道鐵鍊絆倒撞地，致受有臉部瘀傷及右手橈骨骨折等傷
    害等情，業據自訴人指述在卷，並據證人乙○○證述明確，
    復有前揭診斷證明書在卷可稽，自訴人就豐原醫院前揭函覆
    稱該院自始未加裝水泥柱與鐵鍊一節如何不可採，亦已詳為
    論述，是自訴人就本案客觀不法構成要件部分，已有一定程
    度之舉證。
五、主觀不法構成要件部分：
（一）刑法第十四條規定：「行為人雖非故意。但按其情節應注
      意，並能注意，而不注意者，為過失。行為人對於構成犯
      罪之事實，雖預見其能發生而確信其不發生者，以過失論
      」。又刑法上之過失犯，以行為人對於結果之發生應注意
      並能注意而不注意為成立要件。上訴人所建築之戲園既於
      一年前轉租與某甲等售票演戲，則其對於該戲園東面某公
      所舊圍牆之向西傾倒，壓及戲園內座客之危險，是否有預
      見之可能，為其是否能注意而不注意之先決問題，原審僅
      就上訴人應注意而不注意之點加以論斷，而於上訴人能否
      注意之事實關係並未依法審認，遽以公所牆坍壓斃座客多
      人，令負過失致人死之罪責，尚嫌未當（最高法院二十六
      年上字第一七五四號判例參照）。再刑法過失之概念，係
      由預見可能性與注意義務之違反所組成，分別依一般謹慎
      之第三人的標準（客觀預見可能性與客觀注意義務之違反
      ）與依行為人個人能力之標準（主觀預見可能性與主觀注
      意義務之違反）檢驗，惟民法則在合理分配損害，過失的
      認定應採客觀之標準。準此而言，在刑法因無過失（主觀
      ）而不成立犯罪的，在民法上得因過失（客觀）而構成侵
      權行為（王澤鑑，侵權行為法(1)，第二九三、二九四頁參
      照），是而在法律上，民事、刑事過失責任成立之要件之
      寬嚴各有不同，不可混而為一。
（二）被告甲○○部分：豐原醫院係屬乙類教學醫院，又其設置
      院長、副院長各一人，其下並有行政科室、醫事科室、醫
      療科室等，而院長承行政院衛生署長之命，綜理院務，並
      指揮監督所屬職員等情，此有行政院衛生署、豐原醫院之
      網頁資料及行政院衛生署所屬醫院暫行組織條例各一份在
      卷可稽。足徵豐原醫院為具相當規模之醫院，院長固綜理
      全院之業務，惟各內容不同之具體業務之執行則係各科、
      室轄內之專門業務，應由各該科、室負責並接受院長之指
      揮監督。尤以醫院科、室業務範圍甚廣，自難令院長對全
      院之每一事務均應注意，亦非其能注意，是豐原醫院縱於
      該東側門設置水泥柱與鐵鍊，及其是否加裝警告標示與照
      明設備之必要，非有其它特殊狀況，要非該院院長即被告
      甲○○所能注意或預見。
（三）被告丙○○、丁○○部分：被告丙○○、丁○○對豐原醫
      院之設備修繕養護縱具保證人地位，惟過失犯之成立，若
      僅以注意義務的違反作為過失的構成要件，則過失責任之
      認定自易流於浮濫，從而過失行為是否成立，其標準實在
      於是否能注意而不注意，亦即行為人是否有預見之可能性
      。查自訴意旨所指豐原醫院前揭用以阻止車輛通行之水泥
      柱及鐵鍊之設施，廣見於日常社會生活周遭，復係設置於
      醫院側門之一隅，被告丙○○、丁○○就此設置有無致人
      受傷之危險，得否有預見之可能，已非無疑。次查豐原醫
      院之側門附近確有種植樹木，惟自訴意旨所指本件設置水
      泥柱加裝鐵鍊處旁並無茂盛之樹木，僅有盆栽數盆，應無
      樹蔭完全遮蔽光線之虞等情，此有現場照片九幀在卷可參
      （九十三年度他字第二二二一號偵卷第三十八至四十一頁
      ，本院卷第七十一頁），且該側門門口之人行道旁有路燈
      一盞等情，此亦有照片一幀在卷可參（同前他字卷第四十
      三頁），益見被告丙○○、丁○○就自訴意旨所指該處樹
      蔭遮蔽而欠缺良好照明一節，要難逕認有何預見之可能，
      是自訴人就被告丙○○、丁○○有何客觀預見可能性部分
      ，尚乏積極證據證明。至自訴意旨雖以本件設置鐵鍊處前
      已多次有人遭絆倒云云，惟自訴人業於本院自承：「我跌
      倒時，有一位婦人從旁邊經過，提到又有一個人絆倒，所
      以我認為之前多次有人在那裡絆倒，...... 」等語（本
      院卷第一一四頁），惟自訴人此部分既屬聽聞而來，要無
      何證據能力，自訴人就被告丙○○、丁○○有何主觀預見
      可能性部分，亦乏積極之證據證明。
（四）綜上所述，自訴人就本件被告甲○○、丙○○、丁○○如
      何能注意而不注意之主觀不法構成要件部分，迭據本院曉
      諭後仍未有何其它之舉證或說明（本院卷第三十、一一四
      頁），是自訴人此部分之舉證容有未足。
六、
（一）本案自訴人所指被告甲○○、丙○○、丁○○等係涉犯刑
      法第二百八十四條第二項之業務過失傷害罪嫌，其法定刑
      最重本刑為一年以下有期徒刑，且依同法第二百八十七條
      前段之規定，屬告訴乃論之罪，其對社會安寧、善良風俗
      、公共安全等之影響非鉅，被告甲○○等三人犯罪之證明
      ，尚難認屬對公平正義之維護有重大關係之事項，揆諸首
      揭說明，本院自無依職權調查證據，更無蒐集證據之必要
      。
（二）再因自訴案件欠缺相當於公訴之偵查程序以資過濾，為免
      因遽然採行公開審理程序或傳喚被告到庭，而對被告甲○○等三人造成無謂之侵害，並為節省有限之司法資源，刑
      事訴訟法對自訴案件即特別設有過濾機制，使法院就具有
      應為或得為不起訴處分、緩起訴處分事由之自訴案件，得
      以裁定駁回之，而無庸進入審理程序後始對被告為無罪判
      決。
      本件自訴人之舉證尚有不足，已如前述，故被告甲○○等
      三人尚難認有犯罪之嫌疑，本院認被告甲○○等三人所為
      有刑事訴訟法第二百五十二條第十款犯罪嫌疑不足之情形
      ，揆諸前揭說明，爰逕依同法第三百二十六條第三項之規
      定，裁定駁回自訴。至豐原醫院是否負民事損害賠償責任
      ，依前揭說明，自訴人自應另循其它訴訟程序處理。再自
      訴人另聲請向豐原醫院函詢提供自訴人優免病房之相關簽
      呈，並聲請傳喚證人林秋金、劉瓊真以證明前揭客觀不法
      構成要件部分，惟查自訴人就此部分已有一定之舉證已如
      前述，而本件既無進入審理程序之必要，自無再就此部分
      調查之必要，附此敘明。
七、併辦部份：臺灣臺中地方法院檢察署檢察官移送併辦九十四
    年度偵字一○二六號，因與自訴人自訴之部分為同一事實，
    本院自得併予審酌，附此敘明。
據上論斷，應依刑事訴訟法第三百二十六條第三項、第二百五十
二條第十款，裁定如主文。
中　　華　　民　　國　　94　　年　　11　　月　　22　　日
                  刑事第二庭    審判長法  官  蔡名曜
                                      法  官  陳姵君
                                      法  官  郭書豪
上正本證明與原本無異。
如不服本裁定，應於裁定送達後五日內向本院提出抗告狀。
中　　華　　民　　國　　94　　年　　11　　月　　24　　日
                                      書記官  陳美虹
